ACORDAO-COMPLETO-2359202

ACÓRDÃO 4479/2019 ATA 22/2019 - SEGUNDA CÂMARA

VISTOS, relatados e discutidos estes autos de pensões militares deferidas pelo Comando da Marinha junto ao Ministério da Defesa; 
ACORDAM os Ministros do Tribunal de Contas da União, reunidos em Sessão da 2ª Câmara, com fundamento no art. 71, III e IX, da Constituição de 1988 e nos arts. 1º, V, e 39, II, da Lei nº 8.443, de 1992, e diante das razões expostas pelo Relator, em:
9.1. considerar legais os atos de pensão militar em favor de Adriana Oliveira de Moraes (à Peça 4) ; Aliane de Oliveira Pinheiro Simões (à Peça 6) ; Arlete de Oliveira Pinheiro Neto (à Peça 6) ; Carla Maria Ferreira Sarmento Costa (à Peça 15) ; Cláudia Maria Casseres da Silva (à Peça 11) ; Edila Maia Nogueira (à Peça 2) ; Eunice Barreto Cutrim (à Peça 7) ; Evenia Maia Nogueira (à Peça 2) ; Iolanda de Mello Fernandez (à Peça 14) ; Jeanine Bandeira de Aguiar (à Peça 9) ; Madalena da Costa Silva (à Peça 3) ; Magda Cristina da Silva Barbosa Lopes (à Peça 8) ; Márcia de Araújo Goes (à Peça 16) ; Marcos Alexandre Pedrosa de Aguiar (à Peça 9) ; Maria Luiza Sarmento Costa Neta e Perez (à Peça 15) ; Mônica Regina Barbosa da Silva (à Peça 8) ; Rosane Pedrosa de Aguiar (à Peça 9) ; Solange de Holanda Cavalcante (à Peça 13) ; Sônia Regina Câmara Loureiro (à Peça 5) ; Vera Christina Câmara Loureiro (à Peça 5) e Wanda Pereira Lopes (à Peça 10) , concedendo-lhes o correspondente registro;
9.2. considerar ilegal o ato de pensão militar em favor de Ana Xavier Pimenta (à Peça 12) , negando-lhe o respectivo registro;
9.3. dispensar o ressarcimento das quantias percebidas indevidamente, mas de boa-fé, em consonância com a Súmula n.º 106 do TCU;
9.4. determinar que, no prazo de 15 (quinze) dias contados da ciência desta deliberação, o Comando da Marinha adote as seguintes providências:
9.4.1. faça cessar os pagamentos decorrentes do ato ora considerado ilegal pelo item 9.2 deste Acórdão, sob pena de responsabilidade solidária da autoridade administrativa omissa, nos termos do art. 71, IX, da Constituição de 1988 e do art. 262, caput, do Regimento Interno do TCU; 
9.4.2. dê ciência do inteiro teor desta deliberação à interessada apontada pelo item 9.2 deste Acórdão, alertando-a de que o efeito suspensivo proveniente da eventual interposição de recurso junto ao TCU não a eximirá da devolução dos valores indevidamente percebidos após a notificação, diante do não provimento ao referido recurso, devendo encaminhar os comprovantes dessa notificação ao TCU no prazo de até 30 (trinta) dias; 
9.4.3. oriente a Sra. Ana Xavier Pimenta no sentido de poder optar, a qualquer tempo, pelos proventos inerentes à presente pensão militar, desde que deixe de efetivamente perceber uma das duas aposentadorias por idade junto ao INSS ou ao Município de Caravelas - BA, em sintonia com o art. 29 da Lei nº  3.765, de 1960, apresentando o devido comprovante da correspondente opção ao Comando da Marinha; 
9.4.4. encaminhe a este Tribunal, se for o caso, nos termos do art. 262, § 2º, do Regimento Interno do TCU, o novo ato de concessão, sem a ilegalidade indicada nesta deliberação, para que seja submetido à apreciação pelo TCU, na forma do art. 260, caput, do RITCU; e
9.5. determinar que a Sefip arquive o presente processo, sem prejuízo de promover o monitoramento da determinação proferida pelo item 9.4 deste Acórdão, representando ao TCU, se necessário.

Pensões Militares deferidas pelo Comando da Marinha, com o parecer do controle interno pela legalidade

Segunda Câmara

Comando da Marinha - Ministério da Defesa.

3. Interessados: Adriana Oliveira de Moraes (CPF XXX.828.067-XX); Aliane de Oliveira Pinheiro Simões (CPF XXX.861.577-XX); Ana Xavier Pimenta (CPF XXX.680.497-XX); Arlete de Oliveira Pinheiro Neto (CPF XXX.780.977-XX); Carla Maria Ferreira Sarmento Costa (CPF XXX.710.838-XX); Cláudia Maria Casseres da Silva (CPF XXX.418.277-XX); Edila Maia Nogueira (CPF XXX.038.603-XX); Eunice Barreto Cutrim (CPF XXX.295.557-XX); Evenia Maia Nogueira (CPF XXX.043.333-XX); Iolanda de Mello Fernandez (CPF XXX.167.491-XX); Jeanine Bandeira de Aguiar (CPF XXX.398.914-XX); Madalena da Costa Silva (CPF XXX.419.771-XX); Magda Cristina da Silva Barbosa Lopes (CPF XXX.786.227-XX); Márcia de Araújo Goes (CPF XXX.762.905-XX); Marcos Alexandre Pedrosa de Aguiar (CPF XXX.273.924-XX); Maria Luiza Sarmento Costa Neta e Perez (CPF XXX.469.469-XX); Mônica Regina Barbosa da Silva (CPF XXX.768.537-XX); Rosane Pedrosa de Aguiar (CPF XXX.989.884-XX); Solange de Holanda Cavalcante (CPF XXX.089.037-XX); Sônia Regina Câmara Loureiro (CPF XXX.309.047-XX); Vera Christina Câmara Loureiro (CPF XXX.244.147-XX); Wanda Pereira Lopes (CPF XXX.153.693-XX).

13.1. Ministros presentes: Ana Arraes (Presidente), Aroldo Cedraz e Raimundo Carreiro.
13.2. Ministro-Substituto convocado: Augusto Sherman Cavalcanti.
13.3. Ministros-Substitutos presentes: Marcos Bemquerer Costa e André Luís de Carvalho (Relator).

ACORDAO-COMPLETO-2403586

Acórdão 7119/2020 - Segunda Câmara

ANDRÉ DE CARVALHO

Trata-se de pensões militares deferidas pelo Comando da Marinha, contando com o parecer do controle interno pela legalidade.
Após a análise final do feito, o auditor federal da Sefip lançou o seu parecer conclusivo à Peça 18, com a anuência do diretor da unidade técnica (Peça 19) , nos seguintes termos:
	" (...) EXAME TÉCNICO
Procedimentos aplicados
Os procedimentos para exame, apreciação e registro de atos de pessoal encontram-se estabelecidos na Instrução Normativa TCU 78/2018 e na Resolução TCU 206/2007. Essas normas dispõem que os atos de pessoal disponibilizados por meio do e-Pessoal devem ser submetidos previamente a críticas automatizadas, com base em parâmetros predefinidos.
As críticas foram elaboradas e validadas levando-se em conta as peculiaridades de cada ato. Os itens verificados nessa etapa são inerentes a dados cadastrais, fundamentos legais, mapa de tempo, ficha financeira, assim como eventuais ocorrências de acumulação. Tratam-se de verificações abrangentes, minuciosas e precisas e sem a necessidade de ação humana e, portanto, menos suscetível a falhas. As críticas aplicadas estão discriminadas no sistema, no Menu e-Pessoal, opção 'Crítica', que podem ser acessadas mediante concessão de perfil específico a servidores do TCU responsáveis pela análise.
Além das críticas automatizadas, há verificação humana adicional no caso de haver alertas do sistema ou informações não formatadas, como esclarecimentos do gestor ou do controle interno.  
As críticas também consideram os registros do Sistema Integrado de Administração de Recursos Humanos (Siape) . O Siape disponibiliza informações atualizadas sobre as parcelas que integram os proventos, diferentemente, portanto, do e-Pessoal, que informa as parcelas no momento do registro do ato. 
Essa confrontação com o Siape fornece uma visão atual e verdadeira da situação, o que permite descaracterizar irregularidades e inconsistências que, embora constantes do e-Pessoal, já foram corrigidas.
As verificações detectadas nos atos encontram-se discriminadas na aba de pendências de cada ato no sistema e-Pessoal, bem como nos espelhos dos atos contemplados por esta instrução.
Exame das Constatações
Ato: 54988/2018 - Interessado: FAUSTINO BARBOSA NOGUEIRA - CPF: -
Beneficiários: EVENIA MAIA NOGUEIRA - CPF: XXX.043.333-XX - Filho (a) e EDILA MAIA NOGUEIRA - CPF: XXX.038.603-XX - Filho (a) 
Parecer do Controle Interno: considerar o ato Legal.
Por intermédio de análises realizadas por esta Unidade Técnica no presente ato, não se constatou irregularidade que obste a chancela pela legalidade.
Encaminhamento do ato: considerar LEGAL e conceder registro do ato de FAUSTINO BARBOSA NOGUEIRA. 
Ato: 74086/2018 - Interessado: EUFRASIO GOMES DA SILVA - CPF: -
10.1. Beneficiário: MADALENA DA COSTA SILVA - CPF: XXX.419.771-XX - Filho (a) 
10.2. Parecer do Controle Interno: considerar o ato Legal.
10.3. Por intermédio de análises realizadas por esta Unidade Técnica no presente ato, não se constatou irregularidade que obste a chancela pela legalidade.
10.4. Encaminhamento do ato: considerar LEGAL e conceder registro do ato de EUFRASIO GOMES DA SILVA. 
Ato: 74813/2018 - Interessado: JORGE ROSA - CPF: XXX.964.717-XX
11.1. Beneficiário: ADRIANA OLIVEIRA DE MORAES - CPF: XXX.828.067-XX - Companheiro (a) 
11.2. Parecer do Controle Interno: considerar o ato Legal.
11.3. Por intermédio de análises realizadas por esta Unidade Técnica no presente ato, não se constatou irregularidade que obste a chancela pela legalidade.
11.4. Encaminhamento do ato: considerar LEGAL e conceder registro do ato de JORGE ROSA. 
Ato: 75026/2018 - Interessado: LUIZ ALVARO DE MENEZES DIAS LOUREIRO - CPF: -
12.1. Beneficiários: VERA CHRISTINA CAMARA LOUREIRO - CPF: XXX.244.147-XX - Filho (a) e SONIA REGINA CAMARA LOUREIRO - CPF: XXX.309.047-XX - Filho (a) 
12.2. Parecer do Controle Interno: considerar o ato Legal.
12.3. Por intermédio de análises realizadas por esta Unidade Técnica no presente ato, não se constatou irregularidade que obste a chancela pela legalidade.
12.4. Encaminhamento do ato: considerar LEGAL e conceder registro do ato de LUIZ ALVARO DE MENEZES DIAS LOUREIRO. 
Ato: 77619/2018 - Interessado: JOSÉ PINHEIRO NETO - CPF: -
13.1. Beneficiários: ALIANE DE OLIVEIRA PINHEIRO SIMOES - CPF: XXX.861.577-XX - Filho (a) e ARLETE DE OLIVEIRA PINHEIRO NETO - CPF: XXX.780.977-XX - Filho (a) 
13.2. Parecer do Controle Interno: considerar o ato Legal.
13.3. Por intermédio de análises realizadas por esta Unidade Técnica no presente ato, não se constatou irregularidade que obste a chancela pela legalidade.
13.4. Encaminhamento do ato: considerar LEGAL e conceder registro do ato de JOSÉ PINHEIRO NETO. 
Ato: 77666/2018 - Interessado: RAIMUNDO JOSE SILVA CUTRIM - CPF: XXX.139.767-XX
14.1. Beneficiário: EUNICE BARRETO CUTRIM - CPF: XXX.295.557-XX - Cônjuge
14.2. Parecer do Controle Interno: considerar o ato Legal.
14.3. Por intermédio de análises realizadas por esta Unidade Técnica no presente ato, não se constatou irregularidade que obste a chancela pela legalidade.
14.4. Encaminhamento do ato: considerar LEGAL e conceder registro do ato de RAIMUNDO JOSE SILVA CUTRIM. 
Ato: 77730/2018 - Interessado: ANTONIO MARCOS BARBOSA - CPF: -
15.1. Beneficiários: MAGDA CRISTINA DA SILVA BARBOSA LOPES - CPF: XXX.786.227-XX - Filho (a) e MONICA REGINA BARBOSA DA SILVA - CPF: XXX.768.537-XX - Filho (a) 
15.2. Parecer do Controle Interno: considerar o ato Legal.
15.3. Por intermédio de análises realizadas por esta Unidade Técnica no presente ato, não se constatou irregularidade que obste a chancela pela legalidade.
15.4. Encaminhamento do ato: considerar LEGAL e conceder registro do ato de ANTONIO MARCOS BARBOSA. 
Ato: 78692/2018 - Interessado: ALUIZIO FERREIRA DE AGUIAR - CPF: XXX.736.024-XX
16.1. Beneficiários: JEANINE BANDEIRA DE AGUIAR - CPF: XXX.398.914-XX - Filho (a) ; MARCOS ALEXANDRE PEDROSA DE AGUIAR - CPF: XXX.273.924-XX - Filho (a) e ROSANE PEDROSA DE AGUIAR - CPF: XXX.989.884-XX - Filho (a) 
16.2. Parecer do Controle Interno: considerar o ato Legal.
16.3. Por intermédio de análises realizadas por esta Unidade Técnica no presente ato, não se constatou irregularidade que obste a chancela pela legalidade.
16.4. Encaminhamento do ato: considerar LEGAL e conceder registro do ato de ALUIZIO FERREIRA DE AGUIAR. 
Ato: 79650/2018 - Interessado: JOSE CÂNDIDO LOPES - CPF: -
17.1. Beneficiário: WANDA PEREIRA LOPES - CPF: XXX.153.693-XX - Filho (a) 
17.2. Parecer do Controle Interno: considerar o ato Legal.
17.3. Por intermédio de análises realizadas por esta Unidade Técnica no presente ato, não se constatou irregularidade que obste a chancela pela legalidade.
17.4. Encaminhamento do ato: considerar LEGAL e conceder registro do ato de JOSE CÂNDIDO LOPES. 
Ato: 79772/2018 - Interessado: FERNANDO JOSE CARDOSO PINTO - CPF: -
18.1. Beneficiário: CLAUDIA MARIA CASSERES DA SILVA - CPF: XXX.418.277-XX - Filho (a) 
18.2. Parecer do Controle Interno: considerar o ato Legal.
18.3. Por intermédio de análises realizadas por esta Unidade Técnica no presente ato, não se constatou irregularidade que obste a chancela pela legalidade.
18.4. Encaminhamento do ato: considerar LEGAL e conceder registro do ato de FERNANDO JOSE CARDOSO PINTO. 
Ato: 80634/2018 - Interessado: TEODOMIRO PIMENTA JUNIOR - CPF: XXX.241.767-XX
19.1. Beneficiário: ANA XAVIER PIMENTA - CPF: XXX.680.497-XX - Cônjuge
19.2. Parecer do Controle Interno: considerar o ato Legal.
19.3. Por intermédio de análises realizadas por esta Unidade Técnica no presente ato, não se constatou irregularidade que obste a chancela pela legalidade.
19.4. Encaminhamento do ato: considerar LEGAL e conceder registro do ato de TEODOMIRO PIMENTA JUNIOR. 
Ato: 81630/2018 - Interessado: GESIAS DE HOLANDA CAVALCANTE - CPF: -
20.1. Beneficiário: SOLANGE DE HOLANDA CAVALCANTE - CPF: XXX.089.037-XX - Filho (a) 
20.2. Parecer do Controle Interno: considerar o ato Legal.
20.3. Por intermédio de análises realizadas por esta Unidade Técnica no presente ato, não se constatou irregularidade que obste a chancela pela legalidade.
20.4. Encaminhamento do ato: considerar LEGAL e conceder registro do ato de GESIAS DE HOLANDA CAVALCANTE. 
Ato: 84607/2018 - Interessado: MANOEL PEDRO DE MELLO - CPF: -
21.1. Beneficiário: IOLANDA DE MELLO FERNANDEZ - CPF: XXX.167.491-XX - Filho (a) 
21.2. Parecer do Controle Interno: considerar o ato Legal.
21.3. Por intermédio de análises realizadas por esta Unidade Técnica no presente ato, não se constatou irregularidade que obste a chancela pela legalidade.
21.4. Encaminhamento do ato: considerar LEGAL e conceder registro do ato de MANOEL PEDRO DE MELLO. 
Ato: 85060/2018 - Interessado: CARLOS OSVALDO SARMENTO COSTA - CPF: -
22.1. Beneficiários: MARIA LUIZA SARMENTO COSTA NETA E PEREZ - CPF: XXX.469.469-XX - Filho (a) e CARLA MARIA FERREIRA SARMENTO COSTA - CPF: XXX.710.838-XX - Filho (a) 
22.2. Parecer do Controle Interno: considerar o ato Legal.
22.3. Por intermédio de análises realizadas por esta Unidade Técnica no presente ato, não se constatou irregularidade que obste a chancela pela legalidade.
22.4. Encaminhamento do ato: considerar LEGAL e conceder registro do ato de CARLOS OSVALDO SARMENTO COSTA. 
Ato: 86984/2018 - Interessado: JORGE ANTONIO DE ARAÚJO GOES - CPF: -
23.1. Beneficiário: MARCIA DE ARAUJO GOES - CPF: XXX.762.905-XX - Filho (a) 
23.2. Parecer do Controle Interno: considerar o ato Legal.
23.3. Por intermédio de análises realizadas por esta Unidade Técnica no presente ato, não se constatou irregularidade que obste a chancela pela legalidade.
23.4. Encaminhamento do ato: considerar LEGAL e conceder registro do ato de JORGE ANTONIO DE ARAÚJO GOES. 
CONCLUSÃO
A abrangência e a profundidade das verificações levadas a efeito fundamentam convicção de que os atos 85060/2018, 86984/2018, 77730/2018, 75026/2018, 79772/2018, 77666/2018, 79650/2018, 78692/2018, 74813/2018, 80634/2018, 54988/2018, 77619/2018, 74086/2018, 84607/2018 e 81630/2018 podem ser apreciados pela legalidade, em razão de não terem sido encontradas irregularidades nos atos, de acordo com o item Exame das Constatações desta instrução.
PROPOSTA DE ENCAMINHAMENTO
Ante o exposto, propõe-se: considerar LEGAIS e conceder o registro dos atos de CARLOS OSVALDO SARMENTO COSTA, JORGE ANTONIO DE ARAÚJO GOES, ANTONIO MARCOS BARBOSA, LUIZ ALVARO DE MENEZES DIAS LOUREIRO, FERNANDO JOSE CARDOSO PINTO, RAIMUNDO JOSE SILVA CUTRIM, JOSE CÂNDIDO LOPES, ALUIZIO FERREIRA DE AGUIAR, JORGE ROSA, TEODOMIRO PIMENTA JUNIOR, FAUSTINO BARBOSA NOGUEIRA, JOSÉ PINHEIRO NETO, EUFRASIO GOMES DA SILVA, MANOEL PEDRO DE MELLO e GESIAS DE HOLANDA CAVALCANTE".
Enfim, por intermédio do Exmo. Sr. Procurador Júlio Marcelo de Oliveira, o Ministério Público junto ao Tribunal (MPTCU) divergiu parcialmente da aludida proposta da unidade técnica, lançando, para tanto, o seu parecer à Peça 20 nos seguintes termos:
	" (...) Trata-se de processo consolidado com quinze atos de pensões militares deferidas pelo Ministério da Defesa/Comando da Marinha, que receberam pareceres pela legalidade do controle interno e da Secretaria de Fiscalização de Pessoal.
A pensão militar instituída por Teodomiro Pimenta Júnior, falecido em 21/8/2018, tem como beneficiária Ana Xavier Pimenta, na qualidade de viúva (peça 12) .
Consultas aos sistemas RAIS - Relação Anual de Informações Sociais do Ministério da Economia e Dataprev do Instituto Nacional do Seguro Social revelam que a interessada, além da pensão militar em apreço, recebe os seguintes benefícios:
- Aposentadoria por idade, no cargo de Atendente de Lanchonete da Prefeitura Municipal de Caravelas, concedida com fundamento no Regime Jurídico Único municipal, sem informação da data de vigência (RAIS-2010) ;
- Aposentadoria por idade, concedida pelo INSS, Benefício 1347582247, com início a partir de 11/5/2010.
De acordo com o art. 29 da Lei 3.765/1960, em sua redação original, norma que dispõe sobre a concessão de pensões militares:
'Art. 29. É permitida a acumulação:
a)  de duas pensões militares;
b)  de uma pensão militar com proventos de disponibilidade, reforma, vencimentos, aposentadoria ou pensão proveniente de um único cargo civil'.
Com a edição da MP 2.215-10/2001, este artigo passou a dispor o seguinte:
'Art. 29. É permitida a acumulação:
I - de uma pensão militar com proventos de disponibilidade, reforma, vencimentos ou aposentadoria;
II - de uma pensão militar com a de outro regime, observado o disposto no art. 37, inciso XI, da Constituição Federal'.
Tendo em vista que o referido dispositivo legal em nenhum momento permitiu a acumulação de mais de dois benefícios, a pensão militar em exame deve ser considerada ilegal, negando-se consequentemente o respectivo registro.
No âmbito desta Corte de Contas, a jurisprudência é pacífica no sentido de considerar tal acumulação indevida, conforme se observa das seguintes deliberações:
Acórdão 8721/2017-TCU-Segunda Câmara
'PENSÃO MILITAR. ACUMULAÇÃO ILEGAL DE BENEFÍCIOS. DESCUMPRIMENTO DAS REGRAS DO ART. 29 DA LEI 3.765/1960. ILEGALIDADE DE UM ATO E NEGATIVA DE REGISTRO. LEGALIDADE DOS DEMAIS ATOS, COM DETERMINAÇÃO PARA OS REGISTROS CORRESPONDENTES.
 (...) 2. O benefício previdenciário do INSS é considerado para fins do disposto no mencionado art. 29 da Lei 3.765/1960, haja vista que, em se tratando de pensão civil, quer seja previdenciária quer estatutária, a acumulação de benefícios recebidos dos cofres públicos deve ser entendida de maneira restritiva'.
Acórdão 10142/2017-TCU-Segunda Câmara
'PESSOAL. PENSÃO MILITAR. PERCEPÇÃO SIMULTÂNEA DE MAIS DE DOIS BENEFÍCIOS. ACUMULAÇÃO ILEGAL. DESCUMPRIMENTO DAS REGRAS DO ART. 29 DA LEI 3.765/1960. ILEGALIDADE DE UM ATO E NEGATIVA DE REGISTRO. LEGALIDADE DAS OUTRAS CONCESSÕES, COM DETERMINAÇÃO PARA OS REGISTROS CORRESPONDENTES'.
Acórdão 3653/2011-TCU-Segunda Câmara
'PESSOAL. PENSÃO MILITAR. LEI Nº 3.765/1960. REVERSÃO EM FAVOR DAS FILHAS DO INSTITUIDOR. ACUMULAÇÃO DE TRÊS BENEFÍCIOS POR UMA INTERESSADA. ILEGALIDADE. DETERMINAÇÕES'.
O ato da pensão em análise ingressou neste Tribunal em 1/2/2019, de modo que pode ser apreciado sem a necessidade de prévia oitiva da interessada, nos termos do Acórdão 587/2011-TCU-Plenário.
Ante o exposto, o Ministério Público de Contas manifesta-se pela ilegalidade da pensão militar instituída por Teodomiro Pimenta Júnior e aquiesce à proposta oferecida nos autos pela Sefip, quanto aos demais atos em exame".
	É o Relatório.

não há.

Procurador Júlio Marcelo de Oliveira.

PESSOAL. PENSÕES MILITARES. ILEGALIDADE DE UM ATO. NEGATIVA DE REGISTRO. DETERMINAÇÕES. LEGALIDADE DOS DEMAIS ATOS. REGISTRO.

PENSÃO MILITAR (PMIL)

Secretaria de Fiscalização de Pessoal (Sefip).

Trata-se de pensões militares deferidas pelo Comando da Marinha sob as seguintes condições:
	Peça
	Nº do ato
	Instituidor 
 (Data do óbito, situação) 
	Beneficiários
 (Data de nascimento, vínculo) 
	Vigência - Tipo do ato
	Enviado ao TCU

	2
	54988/
2018
	Faustino Barbosa Nogueira (7/8/1980, reserva) 
	Edila Maia Nogueira (10/4/1978, filha) 
Evenia Maia Nogueira (18/11/1979, filha) 
	26/10/2005 - reversão
	22/11/2018

	3
	74086/
2018
	Eufrásio Gomes da Silva (12/7/1984, reforma) 
	Madalena da Costa Silva (21/7/1956, filha) 
	29/6/2018 - reversão
	7/1/2019

	4
	74813/
2018
	Jorge Rosa (10/3/2018, reforma) 
	Adriana Oliveira de Moraes (19/4/1975, companheira-viúva) 
	10/3/2018 -inicial
	10/1/2019

	5
	75026/
2018
	Luiz Álvaro de Menezes Dias Loureiro (20/2/1955, ativa) 
	Sônia Regina Câmara Loureiro (3/9/1954, filha) 
Vera Christina Câmara Loureiro (7/9/1952, filha) 
	12/4/2005 - reversão
	20/12/2018

	6
	77619/
2018
	José Pinheiro Neto (7/2/1984, reforma) 
	Aliane de Oliveira Pinheiro Simões (27/10/1954, filha) 
Arlete de Oliveira Pinheiro Neto (22/4/1952, filha) 
	13/6/2018 -reversão 
	8/2/2019

	7
	77666/
2018
	  Raimundo José Silva Cutrim (24/6/2018, reforma) 
	Eunice Barreto Cutrim (4/1/1956, cônjuge-viúva) 
	24/6/2018 - inicial
	30/1/2019

	8
	77730/
2018
	Antônio Marcos Barbosa (19/7/1976, ativa) 
	Magda Cristina da Silva Barbosa Lopes (23/8/1976, filha) 
Mônica Regina Barbosa da Silva (13/7/1974, filha) 
	31/8/2018 - reversão
	14/1/2019

	9
	78692/
2018
	Aluízio Ferreira de Aguiar (12/6/2001, reforma) 
	Jeanine Bandeira de Aguiar (15/5/1980, filha) 
Marcos Alexandre Pedrosa de Aguiar (13/5/1959, filho) 
Rosane Pedrosa de Aguiar (3/6/1965, filha) 
	25/11/2014 - alteração
	14/1/2019

	10
	79650/
2018
	José Cândido Lopes (22/1/1977, reforma) 
	Wanda Pereira Lopes (12/2/1969, filha) 
	19/10/1997 - reversão 
	22/1/2019

	11
	79772/
2018
	 Fernando José Cardoso Pinto (22/11/1972, ativa) 
	Cláudia Maria Casseres da Silva (13/4/1961, filha) 
	21/2/2006 - reversão
	21/1/2019

	12
	80634/
2018
	Teodomiro Pimenta Júnior (21/8/2018, reforma) 
	Ana Xavier Pimenta (21/1/1950, cônjuge-viúva) 
	21/8/2018 - inicial
	1/2/2019

	13
	81630/
2018
	Gesias de Holanda Cavalcante (10/1/1980, reserva) 
	Solange de Holanda Cavalcante (25/6/1964, filha) 
	10/7/2005 - reversão
	21/1/2019

	14
	84607/
2018
	Manoel Pedro de Mello (21/1/1940, ativa) 
	Iolanda de Mello Fernandez (24/12/1931, filha) 
	12/5/2004 - reversão
	21/2/2019

	15
	85060/
2018
	Carlos Osvaldo Sarmento Costa (16/3/1972, ativa) 
	Carla Maria Ferreira Sarmento Costa (28/8/1970, filha) 
Maria Luiza Sarmento Costa Neta e Perez (6/5/1969, filha) 
	26/4/2018 - reversão
	21/2/2019

	16
	86984/
2018
	Jorge Antônio de Araújo Goes (17/1/1977, ativa) 
	Márcia de Araújo Goes (31/8/1971, filha) 
	15/7/2018 - reversão
	13/2/2019

Como visto, o controle interno teria opinado pela legalidade dos aludidos atos, tendo a Sefip suscitado, igualmente, a legalidade para o registro dos atos.
O MPTCU, contudo, propôs a ilegalidade, com a negativa do registro, para a pensão militar instituída em favor de Ana Xavier Pimenta (Peça 12) , como pensionista do então Cabo Teodomiro Pimenta Júnior, já que, a partir da consulta junto aos sistemas do INSS e do Ministério da Economia, ficou evidenciado que ela já perceberia outros dois benefícios previdenciários, tendo o Parquet especial opinado pela legalidade dos demais atos de pensão militar.
Bem se vê, a partir da pesquisa feita pelo MPTCU, que a referida interessada já perceberia as duas aposentadorias por idade concedidas pelo INSS (Benefício 1347582247 com o início a partir de 11/5/2010) e pelo Município de Caravelas - BA (identificado na Relação Anual de Informações Sociais - Rais de 2010, sem a informação da data de vigência) .
Por conseguinte, como o militar faleceu em 21/8/2018, o MPTCU anotou que a referida pensão militar deveria se submeter ao art. 29 da Lei nº  3.765, de 1960, quando determina que: 
"Art. 29. É permitida a acumulação: 
a) de duas pensões militares; 
b) de uma pensão militar com proventos de disponibilidade, reforma, vencimentos, aposentadoria ou pensão proveniente de um único cargo civil".
Por esse prisma, a suscitada percepção desses dois benefícios cumulativamente com a aludida pensão militar, perfazendo o total de três benefícios previdenciários, extrapolaria o limite imposto pelo art. 29, "b", da referida lei, sem prejuízo, contudo, de a beneficiária poder exercer o seu direito de opção em prol do benefício mais vantajoso. 
A impossibilidade, enfim, dessa demasiada acumulação já foi fixada pelo TCU, quando, ao proferir o Acórdão 3653/2011-TCU-Segunda Câmara, ficou registrado que: 
" (...) 5. Ocorre que, no que diz respeito à pensão militar, a redação original do art. 29 da Lei nº  3.765, de 4/5/1960, prevê a acumulação de duas pensões militares ou de uma pensão militar com proventos de disponibilidade, reforma, vencimentos, aposentadoria ou pensão proveniente de um único cargo civil. 
6. E, com base em precedentes dos Tribunais Regionais Federais, verifica-se que o benefício previdenciário do INSS é considerado para fins do disposto no mencionado art. 29 da Lei nº 3.765, de 1960, haja vista que, em se tratando de pensão civil, quer seja previdenciária, quer estatutária, a acumulação de benefícios recebidos dos cofres públicos deve ser entendida de maneira restritiva (v. Apelação Cível nº 2005.33.000084718 - TRF 1ª Região e Apelação em Mandado de Segurança nº 70012 - TRF 2ª Região, fl. 23) . 
7. Assim sendo, a acumulação de 3 (três) benefícios pela Sra. Miryam Gondim Miranda de Farias Alves não merece prosperar, razão pela qual o ato de fls. 2/5 deve ser considerado ilegal, consoante proposto pela Sefip".
De todo modo, a despeito da aludida ilegalidade, o órgão de origem deve orientar a interessada no sentido de que a concessão ora impugnada poderá vir a prosperar, se a pensionista comprovar a renúncia a uma dessas duas aposentadorias. 
Contudo, como o referido ato deu entrada no TCU há menos de cinco anos (em 1º/2/2019) , pode-se dispensar a prévia oitiva da aludida interessada, como indicado na exceção veiculada pela Súmula Vinculante nº 3 do STF e no entendimento fixado pelo item 9.3 do Acórdão 587/2011-TCU-Plenário.
Incorporo, portanto, o parecer do MPTCU a estas razões de decidir e, assim, entendo que o ato de pensão militar em favor de Ana Xavier Pimenta deve ser considerado ilegal, com a consequente negativa do registro, sem prejuízo de os demais atos serem considerados legais pelo TCU.
Ante o exposto, pugno pela prolação do Acórdão ora submetido a este Colegiado.
TCU, Sala das Sessões, em 2 de julho de 2019.
Ministro-Substituto ANDRÉ LUÍS DE CARVALHO 
Relator